【裁判字號】    99,簡上,76
【裁判日期】    990811
【裁判案由】    返還不當得利
【裁判全文】
臺灣臺北地方法院民事判決              99年度簡上字第76號
上  訴  人  丙○○
訴訟代理人  鄭文玲律師
被 上訴 人  永豐金證券股份有限公司
法定代理人  甲○○
訴訟代理人  乙○○
上列當事人間請求返還不當得利事件，上訴人對於中華民國98年
12月17日本院臺北簡易庭98年度北簡字第15347 號第一審判決提
起上訴，本院於99年7 月28日言詞辯論終結，判決如下：
    主      文
上訴駁回。
第二審訴訟費用由上訴人負擔。
    事實及理由
一、上訴人主張：伊原任職於被上訴人新店分公司擔任主管，伊
    配偶即訴外人陳德馨則於被上訴人三重分公司擔任證券營業
    員。緣訴外人黃麗文於民國97年6 月20日向被上訴人三重分
    公司經理投訴營業員陳德馨違規擅自借用帳戶下單，致其投
    資虧損，因黃麗文不願直接與陳德馨溝通，僅要求被上訴人
    出面解決，否則將向台灣證券交易所舉發被上訴人營業員違
    規，被上訴人遂要求陳德馨於97年6 月26日辭職。惟黃麗文
    仍向臺灣證券交易所檢舉被上訴人有營業員違規事項，並提
    出黃麗文、陳朱色分別與陳德馨、被上訴人三重分公司主管
    廖文慈違規往來之證物，被上訴人高層主管查知訴外人廖文
    慈身為主管違規等同公司違規，較營業員之違規情節更嚴重
    ，要求在97年7 月7 日臺灣證券交易所專案查核前解決，故
    指派被上訴人督導即訴外人趙林香梅負責處理。被上訴人明
    知黃麗文係針對其與公司間之交易糾紛要求解決，伊與陳德
    馨夫婦並無任何給付義務，竟指派趙林香梅於97年7 月7 日
    向伊表示，已與黃麗文談妥以新臺幣（下同）34萬元代價撤
    銷檢舉案之協議內容，且賠償金額應由伊給付，若不如數給
    付，則伊之職位恐將不保云云，使伊為保住工作而陷於錯誤
    ，於同日從其帳戶內提領34萬元，並於翌（8 ）日交付趙林
    香梅。詎被上訴人竟於同年8 月初通知將伊自同年9 月1 日
    起調職為板盛分公司副主管並調降薪資，嗣於同年10月底再
    通知伊將於同年11月30日被資遣，並於同年11月17日由趙林
    香梅在被上訴人板盛分公司脅迫伊自行申請資遣，迫使伊於
    97年11月30日離職，伊遂於98年8 月26日委請律師撤銷該受
    詐欺之意思表示，則被上訴人受領34萬元並無法律上之原因
    ，爰依不當得利法律關係請求被上訴人如數返還本息等語（
    上訴人於原審主張係受詐欺、脅迫而允諾給付34萬元，嗣於
    本院審理中不再主張係受脅迫而給付34萬元）。
二、被上訴人則以：訴外人趙林香梅係受伊指派處理陳德馨與客
    戶黃麗文間之糾紛，並未對上訴人有何施用詐術之行為，上
    訴人給付34萬元係代其配偶陳德馨履行伊與訴外人黃麗文間
    和解所生賠償責任，並非無法律上原因而為給付，且上訴人
    係因績效不佳自行申請優退離職，與代其配偶陳德馨履行賠
    償並無關連等語，資為抗辯。
三、原審為上訴人全部敗訴之判決，上訴人不服，提起上訴，併
    聲明：(一)原判決廢棄。(二)被上訴人應給付上訴人34萬及自起
    訴狀繕本送達之翌日起至清償日止按年息百分之五計算之利
    息。被上訴人則答辯聲明：上訴駁回。
四、兩造不爭執事實：
  (一)上訴人於97年7月7日交付34萬元予被上訴人。
  (二)被上訴人與訴外人黃麗文於97年7 月7 日達成協議，由被上
    訴人賠償34萬元予黃麗文。
  (三)黃麗文於97年7 月11日收受被上訴人三重分公司交付之34萬
    元。
  (四)上訴人主張係受詐欺、脅迫而同意給付34萬元予被上訴人，
    於98年8 月26日委請律師寄發律師函撤銷該受詐欺、脅迫之
    意思表示，該律師函於翌（27）日為被上訴人收受。
    以上事實，為兩造所不爭執（見本院卷第105 頁），且有上
    訴人中國信託存款存摺、97年7 月7 日黃麗文與陳德馨協議
    書、黃麗文出立之收據、上開律師函、郵件收件回執為證（
    見原審卷第6 至7 頁、第40、42頁、第70至72頁），堪信為
    真實。
五、上訴人主張係受被上訴人職員趙林香梅詐欺而交付被上訴人
    34萬元，並已撤銷受詐欺之意思表示，爰依不當得利法律關
    係請求返還34萬元本息云云，惟為被上訴人所否認，並以前
    揭情詞置辯。則本件爭點厥為：上訴人是否係受詐欺而給付
    被上訴人34萬元？經查：
  (一)按被詐欺而為意思表示者，依民法第92條第1 項之規定，表
    意人固得撤銷其意思表示，惟主張被詐欺而為表示之當事人
    ，應就此項事實，負舉證之責任。最高法院著有44年台上字
    第75號判例。本件上訴人既依民法第92條第1 項之規定，撤
    銷其所為意思表示，即應就被上訴人如何欲上訴人陷於錯誤
    ，故意示以不實之事，令其因錯誤而為意思表示，負舉證之
    責任。
  (二)訴外人黃麗文於97年6 月27日臺灣證券交易所檢舉被上訴人
    三重分公司營業員陳德馨違規事件，嗣於同年7 月7 日撤銷
    該檢舉案，惟上訴人於99年1 月11日向行政院金融監督管理
    委員會（下稱金管會）檢舉被上訴人三重分公司以負擔客戶
    投資虧損方式，授意客戶以不實理由撤回檢舉案，隱匿掩飾
    違規事實，經臺灣證券交易所於99年1 月28日、29日派員進
    行查核，認定陳德馨有利用客戶帳戶買賣有價證券之情事，
    違反證券商負責人與業務人員管理規則第18條第2 項第7 款
    ：「利用客戶名義或帳戶，申購、買賣有價證券」，及與客
    戶黃麗文有借貸款項之情事，違反同規則第18條第2 項第9
    款：「與客戶有借貸款項、有價證券或為借貸款項、有價證
    券之媒介情事」之規定等情，有臺灣證券交易所98年9 月21
    日臺證稽字第0980023106號函送相關資料、金管會證券期貨
    局99年5 月12日證期（券）字第0990021000號函送查核資料
    為證（見原審卷第76至85頁、本院卷第46至87頁），足見上
    訴人之配偶陳德馨擔任被上訴人三重分公司營業員期間，確
    有利用訴外人黃麗文帳戶買賣有價證券且有借貸之違規情事
    至明。
  (三)黃麗文向臺灣證券交易所檢舉營業員陳德馨違規後，被上訴
    人三重分公司負責人廖文慈於97年7 月7 日與黃麗文達成協
    議，被上訴人同意補償34萬元作為補償黃麗文因其帳戶於96
    年10月2 日至97年5 月16日間委託陳德馨買賣有價證券之全
    部損失，黃麗文則允諾無條件撤回向證券交易所、主管機關
    或司法機關提出之申訴，並同意於其債權受償範圍內之債權
    讓與被上訴人據以向最終之債務人求償，此有協議書可參（
    見原審卷第40頁），且據證人趙林香梅於原審證稱：「因為
    陳德馨跟客戶黃麗文有糾紛，伊授命處理，當初我們有做一
    個帳單，客戶賠了68萬元，因為陳德馨為客戶代操，這是法
    令及公司所不准許，且黃麗文與陳德馨是好朋友，公司不能
    賠這麼多，最後需要陳德馨處理，所以公司要求客戶與陳德
    馨各分擔一半，後來黃麗文同意，由陳德馨賠償34萬元，剩
    下34萬元由黃麗文自己賠，伊跟客戶說，另一半公司會找陳
    德馨要，最後公司與黃麗文才達成協議」等語（見原審卷第
    98頁），參諸民法第188 條第1 項前段、第3 項規定受僱人
    因執行職務，不法侵害他人之權利者，由僱用人與行為人連
    帶負損害賠償責任，及僱用人對於為侵權行為之受僱人有求
    償權，堪認被上訴人賠償黃麗文損害時取得對陳德馨之求償
    權，則上訴人空言主張陳德馨並無任何給付義務云云，尚無
    可採。
  (四)上訴人主張遭被上訴人詐欺而給付34萬元，無非係以其與趙
    林香梅、廖文慈間之電話錄音及譯文佐憑（見原審卷第52至
    53頁），不惟為被上訴人否認，且上開電話錄音係事後測錄
    之內容，不足證明確趙林香梅確曾向上訴人訛稱：「若不如
    數給付，則其職位恐將不保」之情事，遑論依上開錄音譯文
    所示，上訴人陳稱：「是妳跟我講，我不處理，妳要開除我
    ，妳要叫我離職，是妳跟我講的」，趙林香梅則答稱：「妳
    不是這樣子，蔡協理，你不是只有這樣子，你是在那邊管理
    不好，你看你的現場單」等語，顯見趙林香梅於電話中亦否
    認有詐欺或脅迫上訴人交付34萬元之情事；又上訴人不否認
    陳德馨於97年6 月26日離職，且有陳德馨之離職申請書可稽
    ，證人趙林香梅復證稱：「因陳德馨很難找到，所以我就找
    原告（指上訴人）處理，這件事情發生的時候，我們就已經
    告訴原告了，等到處理完後，也有告訴原告，這筆錢應該由
    陳德馨賠，原告也說他願意賠，並沒有說明原因，伊認為他
    們是夫妻，就讓原告賠了」、「我和原告都沒有談到賠償與
    原告之職務有什麼關係，我與原告談的過程中，我有以比較
    嚴重的語氣說，原告應該下來處理，我有告訴原告沒有處理
    好的話，可能我與原告都會受處分，但是沒有講到會離職或
    調職的話，且我絕對沒有說如果給錢，就一定不會離職的事
    情，也沒有保證原告賠償的話，就不會受公司處分」（見原
    審卷第98頁），上訴人既係陳德馨之夫，而被上訴人復對陳
    德馨有求償權，則上訴人允諾代陳德馨履行賠償義務，並委
    由被上訴人逕將上開賠償金交付黃麗文，亦難謂與情理有違
    ，是上訴人主張係受被上訴人職員趙林香梅詐欺始代陳德馨
    賠償34萬元云云，已嫌無稽。
  (五)上訴人復主張：被上訴人違反誠信，先於97年9 月1 日將其
    自新店分公司主管職調降為被上訴人板盛分公司副主管，嗣
    於同年10月底再通知將於同年11月30日被資遣等情，固據提
    出97年度分公司年終考評試算表為憑（見本院卷第11頁），
    不惟被上訴人否認其形式上真正，且辯稱：係因上訴人績效
    不佳才調整職務，嗣上訴人自願辦理離職等語，並提出上訴
    人離職申請書、被上訴人人力資源處提交96年度績效考核簽
    呈為證（見本院卷第45頁、第95至96頁）。則被上訴人是否
    係違反誠信擅自調整上訴人職務，進而脅迫上訴人離職，已
    非無疑；況依上開績效考核表所載，上訴人於96年於61名同
    級考評對象中排序56，足徵上訴人該年度績效確屬不佳；又
    上訴人原本申請資遣，嗣被上訴人依專案離職辦法發放離職
    金140 萬3,198 元准予離職，各有兩造提出上訴人離職申請
    書可考（見本院卷第43、54頁），設若上訴人係遭脅迫離職
    ，豈會自行申請離職，被上訴人又焉需再給予優沃離職金，
    上訴人復未提出係受趙林香梅或被上訴人脅迫離職之證據，
    此部分主張亦乏其據。是上訴人主張係受被上訴人詐欺而允
    為給付34萬元云云，殊無足取。
六、綜上所述，上訴人未舉證係受被上訴人或趙林香梅詐欺允為
    給付34萬元之情事。從而，上訴人依民法第179 條規定，請
    求被上訴人給付34萬元及自起訴狀繕本送達翌日起至清償日
    止，按年息5 ％計算之利息，為無理由，不應准許。原審為
    上訴人敗訴之判決，核無違誤，上訴意旨指摘原判決不當，
    求予廢棄改判，為無理由，應予駁回。
七、本件為判決之基礎已臻明確，兩造其餘之攻擊或防禦方法及
    證據，經本院斟酌後，認為均不足以影響本判決之結果，自
    無逐一詳予論駁之必要，併此敘明。
八、據上論結，本件上訴為無理由，依民事訴訟法第436 條之1
    第3項 、第449 條第1 項、第78條，判決如主文。
中    華    民    國    99    年    8     月    11    日
                 民事第五庭    審判長法  官  薛中興
                                     法  官  高偉文
                                     法  官  胡宏文
以上正本係照原本作成
本判決不得上訴
中    華    民    國    99    年    8     月    11    日
                                     書記官  曾寶生

司法院資訊處製作；財團法人民間司法改革基金會備份。
